【裁判字號】    95,台上,561
【裁判日期】    950330
【裁判案由】    返還土地
【裁判全文】
最高法院民事判決              九十五年度台上字第五六一號
    上  訴  人  甲 ○ ○
    訴訟代理人  許 漢 鄰律師
    被 上訴 人  乙 ○ ○.
                戊 ○ ○
                己 ○ ○
                庚 ○ ○
                辛 ○ ○
                壬 ○ ○
                          巷2.
                癸 ○ ○
                          5弄.
                子 ○ ○
                          號
                亥    ○
                          號
                戌○○○
                酉○○○
                申 ○ ○
                丑 ○ ○
                寅 ○ ○
                丙 ○ ○
                卯 ○ ○
                辰 ○ ○
                巳 ○ ○
                午 ○ ○
    兼上列四人
    法定代理人  未 ○ ○
    被 上訴 人  丁 ○ ○
上列當事人間請求返還土地事件，上訴人對於中華民國九十三年
十月十九日台灣高等法院台南分院第二審判決（九十三年度上字
第一一二號），提起上訴，本院判決如下：
    主  文
原判決關於駁回上訴人請求被上訴人乙○○以次二十人拆除如原
判決附圖所示Ａ、Ｂ、Ｃ、Ｄ建物返還土地與被上訴人丁○○自
同附圖Ｄ建物遷出之訴及各該訴訟費用部分均廢棄，發回台灣高
等法院台南分院。
其他上訴駁回。
第三審訴訟費用，除發回部分外，由上訴人負擔。
    理  由
本件上訴人主張：坐落雲林縣莿桐鄉○○○段四一三九地號土地
（下稱系爭土地）為伊向訴外人黃瓊華（該土地為黃女前經法院
判決分割共有物而取得）買受所有，被上訴人無正當使用權源，
其中被上訴人乙○○以次四人繼承自訴外人溫德春所建如原判決
附圖（下稱附圖）所示Ａ部分面積○‧○○六六公頃、Ｂ部分面
積○‧○一四○公頃，被上訴人辛○○以次四人、被上訴人亥○
以次二人、被上訴人酉○○○以次十人（按：原判決當事人欄將
被上訴人「午○○」誤載為「溫宗動」），依序分別繼承自訴外
人溫榮堂、溫發財及溫江中三人所共同興建如附圖所示Ｃ部分面
積○‧○二三三公頃，被上訴人辛○○以次四人繼承自溫榮堂所
建如附圖所示Ｄ部分面積○‧○○九八公頃，被上訴人酉○○○
以次十人繼承自溫江中所建如附圖所示Ｅ部分面積○‧○一五一
公頃等未經保存登記之建物，各該被上訴人均為無權占有，又該
Ｄ部分建物並為被上訴人丁○○所占用等情，爰依民法第七百六
十七條之規定，求為命被上訴人乙○○以次四人、辛○○以次十
六人、辛○○以次四人、酉○○○以次十人依序拆除系爭土地上
如附圖所示「Ａ、Ｂ」、「Ｃ」、「Ｄ」、「Ｅ」部分建物返還
土地及被上訴人丁○○自附圖Ｄ部分建物遷出之判決。（按：上
訴人於第一審另請求被上訴人丁○○自附圖Ｃ建物遷出部分，經
該審判決上訴人敗訴後，未據其聲明不服。）
被上訴人乙○○、丁○○、丙○○則以：上訴人應允於乙○○遷
離後支付拆遷費新台幣三百萬元，事後卻不置理，伊顯有難為對
待給付之虞。又依民法第四百二十五條之一規定，應推定其在房
屋得使用期限內有租賃關係等語，資為抗辯。其餘被上訴人則未
作何聲明或陳述。
原審以：本件被上訴人乙○○、丁○○、丙○○就系爭土地屬上
訴人所有、建物之權屬及占用土地與被上訴人之繼承狀況等事實
，固均不爭執，惟系爭土地分割前原為上訴人、被上訴人之先祖
與黃瓊華所共有，原法院已於民國八十九年四月十九日以八十四
年度重上字第十號分割共有物判決，將系爭土地分歸黃瓊華所有
，為被上訴人所是認，有該判決可稽。次按分割共物之判決為形
成判決，有創設之效力，被上訴人自不得對分得該土地之黃瓊華
再主張權利。茲上訴人係在該判決後之八十九年十二月八日與黃
瓊華簽訂買賣契約，屬訴訟繫屬後為當事人之繼受人，應繼受黃
瓊華與被上訴人間之法律關係，依民事訴訟法第四百零一條第一
項及強制執行法第一百三十一條第一項規定，被上訴人為上開分
割共有物確定判決效力所及之人，上訴人自得逕向執行法院請求
點交，其提起本件訴訟即欠缺權利保護要件，為其心證之所由得
，因將第一審所為乙○○以次二十人拆除如附圖Ａ、Ｂ、Ｃ、Ｄ
、Ｅ建物及丁○○自附圖Ｄ建物遷出之判決廢棄，改判駁回上訴
人該部分之訴。
一、關於廢棄發回部分（即原判決駁回上訴人請求被上訴人乙○
○以次二十人拆除如附圖Ａ、Ｂ、Ｃ、Ｄ建物返還土地與被上訴
人丁○○自附圖Ｄ建物遷出之訴部分）：
按法院所為分割共有物之判決，兼有形成判決及給付判決之效力
，其判決縱僅載明各共有人分得之部分而未為交付管業之宣示，
參照司法院院解字第三五八三號解釋之意旨，實含有互為交付並
拆除地上物之意義，共有人自仍得依強制執行法第一百三十一條
第一項規定，聲請將其分得部分點交之，以擴大分割共有物判決
之效力，俾其執行力之客觀範圍包含該項交付之權利，惟必以該
分割共有物確定判決效力所及之人（既判力之主觀範圍）為限。
查原審既認定如附圖「Ａ、Ｂ」部分建物為訴外人「溫德春」建
造，「Ｃ」部分為「溫榮堂、溫發財、溫江中」三人共同建造，
「Ｄ」部分為「溫榮堂」所建造所有，但核閱原法院八十四年度
重上字第十號分割共有物判決所載，溫德春、溫榮堂並非該判決
之當事人或既判力效力所及之人（見一審卷(一)四九～五五頁），
則該二人繼承人之被上訴人乙○○以次二十人自非該確定判決效
力所及之人。原審見未及此，遽認此部分上訴人得逕向執行法院
請求點交，其起訴欠缺權利保護要件，已有未合。又原審既認被
上訴人丁○○祇係占用如附圖Ｄ部分建物之人，其非該判決之當
事人或既判力效力所及之人甚明，原審率以上開理由而為上訴人
此部分不利之判決，尤有可議。上訴論旨，指摘原判決關此部分
不當，求予廢棄，不能認為無理由。
二、關於駁回上訴部分（即原判決駁回上訴人請求被上訴人酉○
○○以次十人拆除如附圖Ｅ建物返還土地之訴部分）：
查如附圖Ｅ部分之建物為酉○○○以次十人之被繼承人溫江中所
建造所有，既為原審所確定之事實，且溫江中為上開分割共有物
判決之當事人，其繼承人之酉○○○以次十人即為該確定判決效
力所及之人。原審本於上述理由而為此部分上訴人敗訴之判決，
經核於法並無違背。上訴論旨，徒就與判決結果不生影響之理由
，指摘原判決關此部分為不當，求予廢棄，非有理由。
據上論結，本件上訴為一部有理由，一部無理由。依民事訴訟法
第四百七十七條第一項、第四百七十八條第二項、第四百八十一
條、第四百四十九條第一項、第七十八條，判決如主文。
中    華    民    國  九十五  年    三    月   三十   日
                      最高法院民事第八庭
                          審判長法官  朱  建  男
                                法官  顏  南  全
                                法官  許  澍  林
                                法官  鄭  傑  夫
                                法官  蘇  清  恭
      本件正本證明與原本無異
                                      書  記  官
中    華    民    國  九十五  年    四    月   十一   日
                                                      Ｋ


司法院資訊處製作；財團法人民間司法改革基金會備份。
